【裁判字號】    95,上更(一),317
【裁判日期】    951121
【裁判案由】    殺人未遂等
【裁判全文】
臺灣高等法院高雄分院刑事判決     95年度上更(一)字第317號
上  訴  人
即  被  告  丙○○
指定辯護人  本院公設辯護人  甲○○
上列上訴人因殺人未遂等案件，不服臺灣高雄地方法院92年度訴
字第1123號中華民國92年6月19日第一審判決（起訴案號：臺灣
高雄地方法院檢察署92年度偵字第5476、7962號），提起上訴，
判決後，經最高法院發回更審，本院判決如下：
     主  文
原判決關於丙○○部分撤銷。
丙○○殺人未遂，處有期徒刑伍年陸月。仿BERETTA 廠84型半自
動手槍改造槍枝壹支（含彈匣壹個，槍枝管制編號：00000
00000號）沒收。
     事  實
一、丙○○於民國（下同）91年11月3 日晚上，在其高雄縣杉林
    鄉○○村○○路180 巷10號住處2 樓，與朋友張勝忠、張吉
    雄及少年林○○（姓名年籍詳卷）聊天時，張吉雄之手機接
    到欠有丙○○新台幣3,000 元債務之廖玉華來電，丙○○知
    係廖玉華打來，乃接過手機，向廖玉華催討欠款，2 人在電
    話中發生激烈爭吵，廖玉華放話要丙○○去找他，丙○○氣
    憤難忍，又懼於廖玉華曾被管訓過，恐前往找其理論，會有
    危險，乃隨即到其住處附近之五帝堂前面，向綽號「老猴」
    之不詳姓名年籍成年男子借得仿BERETTA 廠84型半自動手槍
    製造、再換裝槍管可擊發子彈具有殺傷力之改造槍枝1 支（
    含彈匣1 個）及子彈4 顆（其中2 顆具有殺傷力），未經許
    可而持有前開改造槍枝及子彈，並穿外套遮掩插在腰際之改
    造槍枝，基於如遭受攻擊不敵即開槍射擊之殺人犯意，夥同
    不知丙○○有殺人犯意之張勝忠、張吉雄（另經檢察官為不
    起訴處分）、少年林○○（另由臺灣高雄少年法院以少年涉
    犯傷害罪之刑罰法律，諭知交付保護管束）壯膽助陣，於同
    日晚上9 時55分許，分騎3 部機車（丙○○、張吉雄各騎一
    部，少年林○○載張勝忠）共同前往高雄縣杉林鄉○○路14
    5 號前空地欲找廖玉華理論，當時廖玉華正與友人乙○○、
    黃瑞玉在該處飲酒、聊天，丙○○等人到達該處後，張勝忠
    、張吉雄及少年林○○留在空地旁之馬路邊等候，由丙○○
    一人進入該處，丙○○與廖玉華一言不合，廖玉華即出手欲
    毆打丙○○，丙○○後退時為機車絆倒，隨身所攜帶之上開
    改造槍枝掉落地上，丙○○旋拾起該改造槍枝將槍口對著廖
    玉華，廖玉華即持斧頭作勢欲砍丙○○，丙○○轉身逃跑，
    廖玉華與乙○○分持斧頭、木棍追擊丙○○，丙○○即對空
    鳴放一槍，廖玉華與乙○○又躲在柱子後面持酒瓶丟擲已離
    開10公尺以上之丙○○未中，丙○○明知持手槍朝人體射擊
    將致人於死，竟基於殺人之犯意，持槍朝廖玉華、乙○○等
    人射擊，第2 槍及第3 槍均未擊發，子彈掉落於現場，第4
    槍始擊中乙○○之腹部，致乙○○受有槍傷併胃穿孔、橫隔
    損傷、左側血胸等傷害。此時，張勝忠（業經原審同案依使
    犯人隱避罪判刑確定）騎機車搭載丙○○逃離現場，乙○○
    則經廖玉華送醫急救始倖免一死。嗣於92年3 月7 日15時30
    分許，丙○○經警方在台中市○○路○ 段426 號8 樓之3 拘
    提到案，丙○○並帶同警方前往其位於高雄縣杉林鄉○○村
    ○○路180 巷10號住處旁倉庫內起出前開作案用之改造槍枝
    1 支，並扣押之。
二、案經高雄縣政府警察局移送臺灣高雄地方法院檢察署檢察官
    偵查起訴。
     理  由
壹、程序部分：
    按被告以外之人（包括證人、被害人、告訴人、共同被告、
    鑑定人等）於審判外之言詞或書面陳述，係屬傳聞證據，依
    刑事訴訟法第159 條第1 項規定，原則上不得作為證據，然
    「被告以外之人於審判外之陳述，雖不符前4 條之規定，而
    經當事人於審判程序同意作為證據，法院審酌該言詞陳述或
    書面陳述作成時之情況，認為適當者，亦得為證據，刑事訴
    訟法第159 條之5 第1 項定有明文，本件告訴人乙○○、證
    人廖玉華、黃瑞玉、張勝忠、張吉雄、少年林○○在警詢時
    之陳述，證人廖玉華、張勝忠、少年林○○在檢察官偵查中
    經具結後所為之證述，雖均屬審判外之言詞陳述，另本件扣
    押筆錄暨扣押物品目錄表、高雄榮民總醫院91年11月4 日診
    斷證明書、內政部警政署刑事警察局91年12月20日刑鑑字第
    0910312001號、92年3 月31日刑鑑字第0920045010號槍彈鑑
    定書、現場勘查報告暨現場圖，亦均屬審判外之書面陳述，
    但均經被告、辯護人及檢察官於本院審判時，明確表示同意
    作為證據，本院審酌上開言詞及書面陳述作成時之情況，並
    無不法之情狀，以之作為證據應屬適當，依刑事訴訟法第15
    9 條之5 之規定應有證據能力，得為本案之證據。
貳、實體部分：
一、訊據上訴人即被告丙○○固不否認有於前揭時地持槍前往找
    廖玉華理論，並因開槍致射中乙○○腹部，使乙○○受傷之
    事實，惟矢口否認有殺人之犯行，辯稱：因廖玉華受過流氓
    管訓，伊帶槍去找廖玉華是為了壯膽，因廖玉華與乙○○拿
    斧頭追伊，伊對空鳴槍，是為了嚇阻他們，否則，伊當時距
    離他們不到5 公尺，如有殺人之意思，儘可直接射殺他們，
    不用對空鳴槍，又因他們一直持酒瓶追擲，伊為了正當防衛
    ，於緊張中開槍，打到乙○○，但伊並沒有朝特定對象開槍
    云云。經查：
  (一)前揭事實，業據告訴人乙○○指訴綦詳，核與同案被告張勝
    忠及現場目擊證人廖玉華、黃瑞玉、張吉雄、少年林○○於
    警詢、檢察官偵查及原審審理時證述之情節相符（見偵字第
    5476號卷第24、25頁、偵字第7692號卷第44、45、48、49、
    52、53頁、第60至66頁、原審卷第48-51 頁）。而乙○○確
    受有槍傷併胃穿孔、橫隔損傷、左側血胸等傷害，亦有高雄
    榮民總醫院91年11月4 日診斷證明書1 紙在卷可稽（見他字
    卷第10頁）；扣案之手槍1 支經送內政部警政署刑事警察局
    鑑定結果，認該槍係仿BERETTA 廠84型半自動手槍製造之玩
    具手槍換裝土造金屬槍管而成之改造手槍，欠缺槍管固定插
    梢，惟不影響槍枝擊發功能，可擊發適用子彈，認具殺傷力
    ，有該局92年3 月31日刑鑑字第0920045010號槍彈鑑定書1
    份附卷可憑（見偵字第5476號卷第31頁至33頁）。而槍枝係
    威力強大之武器，持槍對人射擊，足以致人於死，此乃眾所
    周知之事實，亦為被告所不否認，而被告既已找張勝忠、張
    吉雄及少年林○○陪其往找廖玉華壯膽助陣，殊無攜帶危險
    武器槍枝之必要，乃其竟攜帶槍枝前往，參以其於檢察官偵
    查中供稱：他們拿酒瓶一直追，那時其他人都先跑了，剩下
    伊1 人，伊才又開槍第2 、3 發沒射出去，才開第4 槍擊中
    乙○○等語（見偵字第5476號卷第7 頁），可見被告於向「
    老猴」借用槍枝往找廖玉華理論時，原即有如遭受對方攻擊
    不敵，即開槍射擊之意思，被告第1 槍係對空鳴槍，應無殺
    人之犯意，極為明顯，其第2 、3 、4 槍均對廖玉華、乙
    ○○持酒瓶丟擲攻擊之方向射擊，然第2 、3 發子彈並未擊
    發，經該2 子彈送前開刑事警察局鑑定結果，認均係由玩具
    金屬彈殼加裝直徑約8.5MM 金屬彈頭組合而成之改造子彈，
    經以比對顯微鏡檢視，其彈底均不具撞針撞擊痕跡，並採樣
    1 顆試射，無法擊發，認不具殺傷力，有該局91年12月20日
    刑鑑字第0910312001號槍彈鑑定書1 份附卷可考（見偵字第
    5476號第49至51頁），是被告射擊第2 、3 槍之行為，係屬
    不能犯，應不成立犯罪，其第4 槍則有擊發，且射中乙○○
    ，其有意欲致乙○○等人於死之殺人犯意甚為明灼。
  (二)按正當防衛必須對於現在不法之侵害始得為之，侵害業已過
    去，即無正當防衛可言；至彼此互毆，又必以一方初無傷人
    之行為，因排除對方不法之侵害而加以還擊，始得以正當防
    衛論。故侵害已過去後之報復行為，與無從分別何方為不法
    侵害之互毆行為，均不得主張防衛權。又緊急避難行為，以
    自己或他人之生命、身體、自由、財產猝遇危難之際，非侵
    害他人法益別無救護之途，為必要之條件（最高法院30年上
    字第1040號、24年上字第2669號判例意旨參照）。查證人廖
    玉華於原審審理時證稱：「（問：丙○○開第2 、3 、4 槍
    時，是否距離你們越來越近？）答：是距離越來越遠，丙○
    ○開第1 槍後我們害怕才拿酒瓶丟他，第2 、3 槍卡彈，第
    4 槍才射中乙○○。」「（問：第1 槍與第2 、3 、4 槍距
    離多久？）4 槍大約在3 分鐘內開完，因我們有拿酒瓶丟他
    ，且第2 、3 槍卡彈，所以時間隔的較久」「（問：卡彈時
    你們為何不躲起來？）我們有躲在柱子後面拿酒瓶丟他」（
    見原審卷第49、50頁），又稽諸被告第1 槍對空鳴槍，既有
    擊發，顯有殺傷力，廖玉華、乙○○等人於聞見被告開槍後
    ，已見被告所攜帶之槍枝並非唬人之玩具手槍，衡之常情，
    避之惟恐不及，是廖玉華上開證述渠等係躲在柱子後面向被
    告丟擲酒瓶之情，應可採信，則廖玉華、乙○○等人既躲在
    柱子後面，即不可能追趕逼近被告，被告欲逃離現場，應甚
    容易，當無遭受立即不法侵害之情形，乃其竟不儘速逃離，
    反繼續持槍射擊，益見其有殺人之不確定故意，被告既無遭
    受不法之侵害，復非遭遇如何之緊急危難，其顯係基於殺人
    之故意而為殺人之行為，並不該當於正當防衛、緊急避難之
    要件至為明顯。
  (三)綜上所述，被告所辯係事後卸責之詞，不足採信，事證明確
    ，其犯行堪以認定。
二、核被告所為，係犯修正前槍砲彈藥刀械管制條例第11條第4
    項未經許可持有可發射子彈具有殺傷力之改造槍枝罪（以下
    簡稱改造槍枝罪）、同條例第12條第4 項未經許可持有子彈
    罪、刑法第271 條第2 項、第1 項之殺人未遂罪。被告丙○
    ○一行為而持有改造槍枝、子彈，應依刑法第55條想像競合
    犯之規定，從一重之未經許可持有改造槍枝罪論處；被告持
    槍朝廖玉華、乙○○2 人所在之方向射殺，自有可能射中其
    中1 人，然無論射中該2 人中之任何1 人，均不違背其本意
    ，是被告所開第4 槍雖僅射中乙○○1 人，惟其一射殺行為
    侵害2 人之法益，為想像競合犯；被告丙○○上開所犯殺人
    未遂罪及未經許可持有改造槍枝罪間，有方法結果之牽連關
    係，應從一重之殺人未遂罪處斷。被告前開殺人未遂之行為
    為未遂犯，應依刑法第26條前段之規定減輕其刑。查槍砲彈
    藥刀械管制條例業經於94年1 月26日修正公布，將該條例第
    11 條 刪除，而未經許可持有可持有改造槍枝罪由原該條例
    第11 條 第4 項移列於第8 條第4 項，法定刑由原來之「1
    年以上7 年以下有期徒刑，併科新台幣700 萬元以下罰金」
    修正為「3 年以上10年以下有期徒刑，併科新台幣700 萬元
    以下罰金」，比較新舊法，以舊法有利於被告，又刑法部分
    條文於94年1 月7 日修正，95年7 月1 日施行，修正後之刑
    法第1項 規定：「行為後法律有變更者，適用行為時之法律
    ，但行為後之法律有利於行為人者，適用有利於行為人之法
    律」，即採「從輕從舊」之原則，被告所犯之未經許可持有
    改造槍枝罪，既以舊法有利於被告，自應依修正前之上開條
    例第11 條 第4 項予以論處，又上開修正後之刑法已刪除第
    55條關於牽連犯之規定，被告所犯上開殺人未遂及未經許可
    持有改造槍枝二罪間具有牽連之關係，依修正前即行為時之
    規定，應從一重之殺人未遂罪處斷，依修正後之刑法既已刪
    除牽連犯之規定，則所犯上述各罪應依數罪併罰之規定分論
    併罰，比較新舊法之規定，修正後之規定並非較有利於被告
    ，依刑法第2 條第1 項之規定，自應適用行為時之修正前刑
    法第55條規定，從一重之殺人未遂罪處斷。
三、原審予以論罪科刑，固非無見，但查：(一)被告於向「老猴」
    借得槍彈時，即有持憑該槍彈殺人之犯意，已如前述，原審
    認被告係於對空鳴槍後，再遭廖玉華、乙○○持酒瓶丟擲，
    始起意殺人，即有未合；(二)被告係持槍向廖玉華、乙○○等
    2 人射殺，係一射殺行為侵害2 被害人之法益，為想像競合
    犯，原審漏未論及此，尚有未洽；(三)綽號「老猴」者係在高
    雄縣杉林鄉○○村○○路180 巷10號丙○○住處附近五帝堂
    前面交付前開改造槍彈予被告非法持有，原判決未予敘明，
    同有未合；(四)槍砲彈藥刀械管制條例及刑法均有修正，業如
    前述，原判決未及比較適用，亦有未洽。被告上訴意旨否認
    有殺人之犯意，並主張正當防衛，雖不足取，但原判決關於
    被告丙○○部分既有上開可議之處，仍屬無可維持，應將原
    判決被告丙○○部分撤銷改判。審酌被告素行，其僅因債務
    糾紛與廖玉華發生言語衝突，即攜帶槍彈前往理論，進而持
    槍射擊，致告訴人乙○○受有傷害，迄今尚未與告訴人達成
    和解，告訴人受傷之程度，及被告犯罪後之態度等一切情狀
    ，量處如主文第2 項所示之刑。扣案之仿BERETTA 廠84型半
    自動手槍改造之槍枝1 支（含彈匣1 個，槍枝管制編號：00
    00000000號），具有殺傷力，有上開槍彈鑑定書1 份可稽，
    係屬違禁物，應依刑法第38條第1 項第1 款宣告沒收；扣案
    之未經擊發之子彈2 顆，均不具殺傷力，詳如上述，是上開
    未經擊發之子彈2 顆非屬違禁物，亦非被告丙○○所有之物
    ，自不能宣告沒收；至扣案之彈殼1 顆，已不具殺傷力，非
    屬違禁物，亦不予宣告沒收。
四、同案被告張勝忠部分，業經原審判處罪刑確定並送執行在案
    。
據上論斷，應依刑事訴訟法第369 條第1 項前段、第364 條、第
299 條第1 項前段，修正前槍砲彈藥刀械管制條例第11條第4 項
、第12條第4 項、刑法第11條前段、第271 條第2 項、第1 項、
第26條前段、第38條第1 項第1 款、修正前刑法第55條，判決如
主文。
本案經檢察官許月雲到庭執行職務。
中    華    民    國    95    年    11    月    21    日
                  刑事第四庭    審判長法  官   陳吉雄
                                      法  官   林水城
                                      法  官   吳進寶
以上正本證明與原本無異。
如不服本判決應於收受本判決後10日內向本院提出上訴書狀，其
未敘述上訴理由者，並得於提起上訴後10日內向本院補提理由書
狀（均須按他造當事人之人數附繕本）「切勿逕送上級法院」。
中    華    民    國    95    年    11    月    22    日
                                      書記官   梁美姿
附錄本判決論罪科刑法條：
修正前槍砲彈藥刀械管制條例第11條第4項：
未經許可，持有、寄藏或意圖販賣而陳列第1 項所列槍砲者，處
1年以上7年以下有期徒刑，併科新台幣7百萬元以下罰金。
槍砲彈藥刀械管制條例第12條第4項：
未經許可，持有、寄藏或意圖販賣而陳列子彈者，處5 年以下有
期徒刑，併科新台幣3百萬元以下罰金。
刑法第271條第1項、第2項：
殺人者，處死刑、無期徒刑或10年以上有期徒刑。
前項之未遂犯罰之。
                                                      FA


司法院資訊處製作；財團法人民間司法改革基金會備份。
